---
title: "Relatório Estatística Experimental"
author: 
  - "Guilherme Fernandes - 3398"
  - "Júlia Letícia - 3732"
  - "Victor Hugo - 3510"
date: "03/08/2022"
output: html_document
---

```{r setup, include=FALSE}
knitr::opts_chunk$set(echo = FALSE, warning = FALSE)
source("../funcoes.R")
```

# Base de dados

```{r, include=FALSE, echo=FALSE}
source("../leituraBase.R")
```

# Introdução

<p style="text-align: justify">

Muito se discute sobre como a pandemia do COVID-19 afetou a maneira como o ser humano vivia. Trabalhadores, estudantes e crianças tiveram suas rotinas interrompidas e precisaram adaptar-se à situação. No caso dos estudantes e professores, houveram mudanças consideráveis no meio de ensino e consequentemente no método de ensino.
	De aulas presenciais e provas físicas no ensino presencial, os estudantes passaram a ter aulas gravadas ou síncronas e provas online no ensino remoto. Tais provas eram realizadas em plataformas digitais, bem como as plataformas oferecidas pela instituição de ensino, Google Forms, entre outras que surgiram durante a pandemia, que demandava um mínimo de conhecimento de uso da plataforma e uma conexão estável para realizar e enviar adequadamente a avaliação.
	À medida que a pandemia foi normalizando, a vida retomava ao normal e as instituições de ensino começaram, gradualmente, a retomar as atividades presenciais, principalmente as Universidades Federais em 2022. Porém 2 anos haviam passado e os estudantes e professores já estavam acostumados com a rotina toda sendo realizada dentro de casa e alguns alegavam que o ensino deveria continuar remoto.
	Afirmar qual dos métodos de ensino é melhor é uma tarefa árdua e devido a pandemia ainda não ter finalizado, de fato, em todo o mundo, fica difícil mensurar. Mas será que realmente há diferença de aprendizagem entre o presencial e o remoto?
O objetivo deste relatório é apresentar o experimento elaborado e realizado, visando demonstrar se existe, de fato, alguma diferença entre ambos os métodos de ensino, avaliando o rendimento dos alunos por meio de avaliações das disciplinas iniciais dos cursos.
</p>

# Desenvolvimento

<p style="text-align: justify">
Para a realização do experimento 36 estudantes da Universidade Federal de Viçosa - campus Florestal se disponibilizaram a participar do mesmo de maneira voluntária, sendo 24 do curso Bacharelado em Ciência da Computação e 12 do curso Licenciatura em Matemática. Tais estudantes foram submetidos a uma prova de 20 questões referentes às matérias específicas do ciclo básico de ambas as graduações, sendo o ciclo básico considerado como as matérias do 1º e 2º período. Vale lembrar que dos 36 estudantes selecionados todos aprovaram nas matérias selecionadas e metade do grupo havia feito presencialmente, enquanto a outra metade realizou de forma remota.
</p>

# Materiais e Métodos
	
<p style="text-align: justify">

Os materiais e métodos utilizados foram:

- Google Forms: realização das provas;
- Laboratório de Informática da Matemática: local controlado para realização das provas;
- Excel: organização para a aplicação das provas para os estudantes e tratamento da base;
- R: ambiente de desenvolvimento utilizado para efetuar as análises, construção dos slides apresentados em aula no dia 04/08 e construção deste relatório;
- Github: ambiente para versionamento dos arquivos do R;
- ANOVA: método utilizado para analisar a base de dados obtida com a realização das provas.

</p>

# Provas

<p style="text-align: justify">

As provas realizadas foram o meio que os autores criaram para coletar determinadas características dos estudantes selecionados, além de avaliar o rendimento e efetuar as análises. Para a Ciência da Computação, as matérias selecionadas foram: 

- Programação
- Matemática Discreta
- Introdução aos Sistemas Lógicos Digitais
- Algoritmos e Estruturas de Dados I.

Enquanto que para a Matemática, foram:

- Matemática Elementar
- Resolução de Problemas
- Introdução à Algebra
- Fundamentos de Geometria Plana e Desenho Geométrico

As características coletadas foram:

- Sexo
- Idade
- Curso
- Ano de ingresso na universidade
- Formato de conclusão das disciplinas: Presencial ou Remoto
- Tratamento: Com música ou Sem música. Será explicado em melhores detalhes na subseção 2.3
- Resposta das 20 questões
- Horário de início
- Horário de finalização


	A coleta das características permitiu a construção de uma base de dados no software R, facilitando e possibilitando as análises. Além dessas características, a base de dados contém uma coluna para cada questão, indicando se o aluno acertou ou errou a questão correspondente.
	Além disso, foi necessário o controle da realização da prova, de modo a evitar colas ou a não realização do tratamento atribuído, e por esse motivo, as provas foram realizadas no Laboratório da Matemática, localizado na Universidade Federal de Viçosa - campus Florestal, com horário previamente marcado por meio da plataforma Doodle.
	Vale ressaltar que 5 alunos não puderam comparecer no laboratório nos horários em que algum dos autores estivesse lá presente e para contornar a situação, esses alunos fizeram suas provas na casa de 1 dos autores, com a mesma supervisão recebida no laboratório.
</p>




# Tratamentos

<p style="text-align: justify">
Para definir os tratamentos, o grupo decidiu atribuir um fator controlado aos estudantes que realizaram as provas:

- Efetuar a prova com música
- Efetuar a prova sem música
	
	Dos 18 alunos que concluíram as matérias de forma presencial, 9 realizaram com música e o restante sem música. O mesmo foi atribuído aos alunos que concluíram as matérias de forma remota. Sendo assim, com o bloco Presencial e Remoto e os fatores controlados determinados, têm-se os seguintes tratamentos para o experimento em questão:

- Remoto, com música
- Remoto, sem música
- Presencial, com música
- Presencial, sem música

</p>

# Delineamento

<p style="text-align: justify">

De acordo com os tratamentos mencionados anteriormente, o grupo utilizou, então, um delineamento em blocos casualizados (DBC), obtendo os seguintes blocos:



- Alunos do curso de Licenciatura em Matemática que fizeram o 1º e o 2º período de forma online.
- Alunos do curso de Licenciatura em Matemática que fizeram o 1º e o 2º período de forma presencial.
- Alunos do curso de Ciência da Computação que fizeram o 1º e o 2º período de forma online.
- Alunos do curso de Ciência da Computação que fizeram o 1º e o 2º período de forma presencial.

</p>

# Análise Geral

	TODA A ANÁLISE GERAL

# Análise Ciência da Computação

<p style="text-align: justify">

Assim como feita a análise considerando ambos os cursos, foi feita uma análise separada para cada curso dos alunos selecionados, de modo a proporcionar conclusões para cada curso individualmente. Além disso, assim como na análise geral, as análises foram separadas por: formato de ensino, tratamento e formato de ensino e tratamento.
</p>

## Por Formato de Ensino

<p style="text-align: justify">

Realizando a análise considerando o formato de ensino, tem-se:



DESCRITIVAS





Observando as descritivas, assim como na análise anterior, tem-se o presencial com aproximadamente 60% e o remoto com aproximadamente 55% para os valores de média e mediana da porcentagem de acertos obtida.
Apesar de uma diferença de aproximadamente 5%, ainda assim não são valores tão consideráveis para notar uma diferença significativa




A hipótese nula então é a seguinte: COLOCAR A HIPÓTESE DO SLIDE
ANOVA




Como tem-se distribuições, percebidas nas descritivas e pelo boxplot, bem semelhantes e pelo valor-p obtido com a ANOVA, não foi possível rejeitar a hipótese nula
Vale lembrar que o nível de significância está definido em 5% para a realização de todo o experimento
</p>

### Por Tratamento

Realizando a análise considerando o tratamento, tem-se:



Descritivas



Observando as descritivas, principalmente voltando-se para a média e a mediana, tem-se o tratamento “com música” com aproximadamente 60% e o tratamento “sem música” com aproximadamente 55% para os valores de média e mediana da porcentagem de acertos obtida.
Apesar de uma diferença de aproximadamente 5%, ainda assim não são valores tão consideráveis para notar uma diferença significativa



Hipótese
A hipótese nula então é a seguinte: COLOCAR A HIPÓTESE DO SLIDE
ANOVA



Como tem-se distribuições, percebidas nas descritivas e pelo 
boxplot, bem semelhantes e pelo valor-p obtido com a ANOVA, não foi possível rejeitar a hipótese nula

### Por Formato de Ensino e Tratamento

Realizando a análise considerando o formato de ensino e o tratamento, tem-se:





Descritivas











Observando as descritivas, voltando-se para a mediana, é possível observar que os estudantes que realizaram a prova com música tiveram maiores valores de acerto em relação aos estudantes que não ouviram música, independente se foi ensino remoto e presencial. Além disso, o ensino presencial obteve resultados com valores maiores, mas com uma diferença muito pequena, sendo de menos de 5%
Observando o boxplot, pode-se observar a nítida diferença entre aqueles que realizaram ouvindo música
Hipótese
A hipótese nula então é a seguinte: COLOCAR A HIPÓTESE DO SLIDE
ANOVA
O boxplot pode levar a entender que considerando o tratamento e o formato de ensino, a hipótese nula será rejeitada, porém, efetuando a ANOVA, pode-se perceber com os p-valores ainda continuam altos o suficientes se comparados com o nível de significância pré-determinado
