---
title: "Relatório Estatística Experimental"
author: 
  - "Guilherme Fernandes - 3398"
  - "Júlia Letícia - 3732"
  - "Victor Hugo - 3510"
date: "03/08/2022"
output: html_document
---

```{r setup, include=FALSE}
knitr::opts_chunk$set(echo = FALSE, warning = FALSE, message = FALSE)
source("../funcoes.R")

juntar <- function(c) {
  x <- ""
  for (i in 1:length(c)) x <- paste0(x, c[i])
  return(x)
}
```

# Base de dados

```{r, include=FALSE, echo=FALSE}
source("../leituraBase.R")
```

# Introdução

<p style="text-align: justify">

Muito se discute sobre como a pandemia do COVID-19 afetou a maneira como o ser humano vivia. Trabalhadores, estudantes e crianças tiveram suas rotinas interrompidas e precisaram adaptar-se à situação. No caso dos estudantes e professores, houveram mudanças consideráveis no meio de ensino e consequentemente no método de ensino.
	De aulas presenciais e provas físicas no ensino presencial, os estudantes passaram a ter aulas gravadas ou síncronas e provas online no ensino remoto. Tais provas eram realizadas em plataformas digitais, bem como as plataformas oferecidas pela instituição de ensino, Google Forms, entre outras que surgiram durante a pandemia, que demandava um mínimo de conhecimento de uso da plataforma e uma conexão estável para realizar e enviar adequadamente a avaliação.
	À medida que a pandemia foi normalizando, a vida retomava ao normal e as instituições de ensino começaram, gradualmente, a retomar as atividades presenciais, principalmente as Universidades Federais em 2022. Porém 2 anos haviam passado e os estudantes e professores já estavam acostumados com a rotina toda sendo realizada dentro de casa e alguns alegavam que o ensino deveria continuar remoto.
	Afirmar qual dos métodos de ensino é melhor é uma tarefa árdua e devido a pandemia ainda não ter finalizado, de fato, em todo o mundo, fica difícil mensurar. Mas será que realmente há diferença de aprendizagem entre o presencial e o remoto?
O objetivo deste relatório é apresentar o experimento elaborado e realizado, visando demonstrar se existe, de fato, alguma diferença entre ambos os métodos de ensino, avaliando o rendimento dos alunos por meio de avaliações das disciplinas iniciais dos cursos.
</p>

# Desenvolvimento

<p style="text-align: justify">
Para a realização do experimento 36 estudantes da Universidade Federal de Viçosa - campus Florestal se disponibilizaram a participar do mesmo de maneira voluntária, sendo 24 do curso Bacharelado em Ciência da Computação e 12 do curso Licenciatura em Matemática. Tais estudantes foram submetidos a uma prova de 20 questões referentes às matérias específicas do ciclo básico de ambas as graduações, sendo o ciclo básico considerado como as matérias do 1º e 2º período. Vale lembrar que dos 36 estudantes selecionados todos aprovaram nas matérias selecionadas e metade do grupo havia feito presencialmente, enquanto a outra metade realizou de forma remota.
</p>

# Materiais e Métodos
	
<p style="text-align: justify">

Os materiais e métodos utilizados foram:

- Google Forms: realização das provas;
- Laboratório de Informática da Matemática: local controlado para realização das provas;
- Excel: organização para a aplicação das provas para os estudantes e tratamento da base;
- R: ambiente de desenvolvimento utilizado para efetuar as análises, construção dos slides apresentados em aula no dia 04/08 e construção deste relatório;
- Github: ambiente para versionamento dos arquivos do R;
- ANOVA: método utilizado para analisar a base de dados obtida com a realização das provas.

</p>

# Provas

<p style="text-align: justify">

As provas realizadas foram o meio que os autores criaram para coletar determinadas características dos estudantes selecionados, além de avaliar o rendimento e efetuar as análises. Para a Ciência da Computação, as matérias selecionadas foram: 
</p>

- Programação
- Matemática Discreta
- Introdução aos Sistemas Lógicos Digitais
- Algoritmos e Estruturas de Dados I.

Enquanto que para a Matemática, foram:

- Matemática Elementar
- Resolução de Problemas
- Introdução à Algebra
- Fundamentos de Geometria Plana e Desenho Geométrico

As características coletadas foram:

- Sexo
- Idade
- Curso
- Ano de ingresso na universidade
- Formato de conclusão das disciplinas: Presencial ou Remoto
- Tratamento: Com música ou Sem música. Será explicado em melhores detalhes na subseção 2.3
- Resposta das 20 questões
- Horário de início
- Horário de finalização

<p style="text-align: justify">

A coleta das características permitiu a construção de uma base de dados no software R, facilitando e possibilitando as análises. Além dessas características, a base de dados contém uma coluna para cada questão, indicando se o aluno acertou ou errou a questão correspondente.
Além disso, foi necessário o controle da realização da prova, de modo a evitar colas ou a não realização do tratamento atribuído, e por esse motivo, as provas foram realizadas no Laboratório da Matemática, localizado na Universidade Federal de Viçosa - campus Florestal, com horário previamente marcado por meio da plataforma Doodle.
Vale ressaltar que 5 alunos não puderam comparecer no laboratório nos horários em que algum dos autores estivesse lá presente e para contornar a situação, esses alunos fizeram suas provas na casa de 1 dos autores, com a mesma supervisão recebida no laboratório.
</p>

# Tratamentos

<p style="text-align: justify">
Para definir os tratamentos, o grupo decidiu atribuir um fator controlado aos estudantes que realizaram as provas:
</p>

- Efetuar a prova com música
- Efetuar a prova sem música
	
<p style="text-align: justify">
Dos 18 alunos que concluíram as matérias de forma presencial, 9 realizaram com música e o restante sem música. O mesmo foi atribuído aos alunos que concluíram as matérias de forma remota. Sendo assim, com o bloco Presencial e Remoto e os fatores controlados determinados, têm-se os seguintes tratamentos para o experimento em questão:
</p>

- Remoto, com música
- Remoto, sem música
- Presencial, com música
- Presencial, sem música


# Delineamento

<p style="text-align: justify">

De acordo com os tratamentos mencionados anteriormente, o grupo utilizou, então, um delineamento em blocos casualizados (DBC), obtendo os seguintes blocos:
</p>

- Alunos do curso de Licenciatura em Matemática que fizeram o 1º e o 2º período de forma online.
- Alunos do curso de Licenciatura em Matemática que fizeram o 1º e o 2º período de forma presencial.
- Alunos do curso de Ciência da Computação que fizeram o 1º e o 2º período de forma online.
- Alunos do curso de Ciência da Computação que fizeram o 1º e o 2º período de forma presencial.

# Análises

<p style="text-align: justify">
O objetivo de todas as análises a seguir é focado na variável numero_acertos que representa porcentagem de acertos nas avaliações.

</p>

# Análise Geral

## Por Formato de Ensino

```{r, echo=FALSE, fig.align='center'}
descritivaContinua(
  df = base, 
  variaveis = c("numero_acertos", "idade", "duracao"),
  grupo = "formato_ensino"
) %>% kableExtra::kbl(align = paste0('ll', juntar(rep('c', ncol(.)-2)))) %>% kableExtra::kable_paper()

descritivaCategorica(
  df = base,
  variaveis = c("sexo", "ano_ingresso", "tratamento", "curso"),
  grupo = "formato_ensino"
) %>% kableExtra::kbl(align = paste0('lll', juntar(rep('c', ncol(.)-3)))) %>% kableExtra::kable_paper()
```

```{r, echo=FALSE, fig.align='center'}
boxplot(
  df = base,
  Y = "numero_acertos",
  X = "formato_ensino",
  Title = "Número de Acertos por Formato de Ensino",
  labelX = "Número de Acertos",
  labelY = "Formato de Ensino"
)
```

#### Hipótese

$$H_0: \mu_{\text{presencial}} = \mu_{\text{remoto}}$$

```{r, echo=FALSE}
Anova(base, "numero_acertos ~ formato_ensino", c("Formato do Ensino"))[[2]] %>%
  kableExtra::kbl(align = paste0('ll', juntar(rep('c', ncol(.)-2)))) %>% kableExtra::kable_paper()
```

Como o P Valor é maior do que 0.05, não se rejeita $H_0$ a um nível de significância de 5%.

```{r}
pressupostos(
  fit = Anova(base, "numero_acertos ~ formato_ensino", c("Formato do Ensino"))[[1]],
  bloco = "formato_ensino",
  df = base
)
```

# Análise Geral

## Por Tratamento

```{r, echo=FALSE, fig.align='center'}
descritivaContinua(
  df = base,
  variaveis = c("numero_acertos", "idade", "duracao"),
  grupo = "tratamento"
) %>% kableExtra::kbl(align = paste0('ll', juntar(rep('c', ncol(.)-2)))) %>% kableExtra::kable_paper()

descritivaCategorica(
  df = base,
  variaveis = c("sexo", "ano_ingresso", "formato_ensino", "curso"),
  grupo = "tratamento"
) %>% kableExtra::kbl(align = paste0('lll', juntar(rep('c', ncol(.)-3)))) %>% kableExtra::kable_paper()
```

```{r, echo=FALSE, fig.align='center'}
boxplot(
  df = base,
  Y = "numero_acertos",
  X = "tratamento",
  Title = "Número de Acertos por Tratamento",
  labelX = "Número de Acertos",
  labelY = "Tratamento"
)
```

#### Hipótese

$$H_0: \mu_{\text{Com música}} = \mu_{\text{Sem música}}$$

```{r, echo=FALSE}
Anova(base, "numero_acertos ~ tratamento", c("Tratamento"))[[2]] %>% 
  kableExtra::kbl(align = paste0('ll', juntar(rep('c', ncol(.)-2)))) %>% kableExtra::kable_paper()
```
```{r}
pressupostos(
  fit = Anova(base, "numero_acertos ~ tratamento", c("Tratamento"))[[1]],
  trat = "tratamento",
  df = base
)
```


## Por Formato de Ensino e Tratamento

```{r, echo=FALSE, fig.align='center'}
descritivaContinua(
  df = base,
  variaveis = c("numero_acertos", "idade", "duracao"),
  grupo = c("formato_ensino", "tratamento")
)[,-(5:6)] %>% kableExtra::kbl(align = paste0('ll', juntar(rep('c', ncol(.)-2)))) %>% kableExtra::kable_paper()

descritivaCategorica(
  df = base,
  variaveis = c("sexo", "ano_ingresso", "curso"),
  grupo = c("formato_ensino", "tratamento")
) %>% kableExtra::kbl(align = paste0('lll', juntar(rep('c', ncol(.)-3)))) %>% kableExtra::kable_paper()
```

```{r, echo=FALSE, fig.align='center'}
boxplot(
  df = base,
  Y = "numero_acertos",
  X = "formato_ensino",
  grupo = "tratamento",
  Title = "Número de Acertos por Formato de Ensino",
  labelX = "Número de Acertos",
  labelY = "Formato de Ensino",
  legend = "Tratamento"
)
```

#### Hipótese

$$H_0: \mu_{\text{Com música:Presencial}} = \mu_{\text{Com música:Remoto}} = \\ \mu_{\text{Sem música:Presencial}} = \mu_{\text{Sem música:Remoto}}$$

```{r, echo=FALSE}
Anova(base, "numero_acertos ~ formato_ensino * tratamento", c("Formato do Ensino", "Tratamento", "Formato do Ensino : Tratamento"))[[2]] %>% 
  kableExtra::kbl(align = paste0('ll', juntar(rep('c', ncol(.)-2)))) %>% kableExtra::kable_paper()
```

```{r, echo=FALSE}
pressupostos(
  fit = Anova(base, "numero_acertos ~ formato_ensino * tratamento", c("Formato do Ensino", "Tratamento", "Formato do Ensino : Tratamento"))[[1]],
  trat = "tratamento",
  bloco = "formato_ensino",
  df = base
)
```

# Análise Ciência da Computação

## Por Formato de Ensino

```{r, echo=FALSE, fig.align='center'}
descritivaContinua(
  df = baseCDC, 
  variaveis = c("numero_acertos", "idade", "duracao"),
  grupo = "formato_ensino"
) %>% kableExtra::kbl(align = paste0('ll', juntar(rep('c', ncol(.)-2)))) %>% kableExtra::kable_paper()

descritivaCategorica(
  df = baseCDC,
  variaveis = c("sexo", "ano_ingresso", "tratamento", "curso"),
  grupo = "formato_ensino"
) %>% kableExtra::kbl(align = paste0('lll', juntar(rep('c', ncol(.)-3)))) %>% kableExtra::kable_paper()
```

```{r, echo=FALSE, fig.align='center'}
boxplot(
  df = baseCDC,
  Y = "numero_acertos",
  X = "formato_ensino",
  Title = "Número de Acertos por Formato de Ensino",
  labelX = "Número de Acertos",
  labelY = "Formato de Ensino"
)
```

#### Hipótese

$$H_0: \mu_{\text{presencial}} = \mu_{\text{remoto}}$$

```{r, echo=FALSE}
Anova(baseCDC, "numero_acertos ~ formato_ensino", c("Formato do Ensino"))[[2]] %>%
  kableExtra::kbl(align = paste0('ll', juntar(rep('c', ncol(.)-2)))) %>% kableExtra::kable_paper()
```

```{r, echo=FALSE}
pressupostos(
  Anova(baseCDC, "numero_acertos ~ formato_ensino", c("Formato do Ensino"))[[1]],
  bloco = "formato_ensino",
  df = baseCDC
)
```

## Por Tratamento

```{r, echo=FALSE, fig.align='center'}
descritivaContinua(
  df = baseCDC,
  variaveis = c("numero_acertos", "idade", "duracao"),
  grupo = "tratamento"
) %>% kableExtra::kbl(align = paste0('ll', juntar(rep('c', ncol(.)-2)))) %>% kableExtra::kable_paper()


descritivaCategorica(
  df = baseCDC,
  variaveis = c("sexo", "ano_ingresso", "formato_ensino", "curso"),
  grupo = "tratamento"
) %>% kableExtra::kbl(align = paste0('lll', juntar(rep('c', ncol(.)-3)))) %>% kableExtra::kable_paper()
```

```{r, echo=FALSE, fig.align='center'}
boxplot(
  df = baseCDC,
  Y = "numero_acertos",
  X = "tratamento",
  Title = "Número de Acertos por Tratamento",
  labelX = "Número de Acertos",
  labelY = "Tratamento"
)
```

#### Hipótese

$$H_0: \mu_{\text{Com música}} = \mu_{\text{Sem música}}$$

```{r, echo=FALSE}
Anova(baseCDC, "numero_acertos ~ tratamento", c("Tratamento"))[[2]] %>% 
  kableExtra::kbl(align = paste0('ll', juntar(rep('c', ncol(.)-2)))) %>% kableExtra::kable_paper()
```
```{r, echo=FALSE}
pressupostos(
  Anova(baseCDC, "numero_acertos ~ tratamento", c("Tratamento"))[[1]],
  trat = "tratamento",
  df = baseCDC
)
```

## Por Formato de Ensino e Tratamento

```{r, echo=FALSE, fig.align='center'}
descritivaContinua(
  df = baseCDC,
  variaveis = c("numero_acertos", "idade", "duracao"),
  grupo = c("formato_ensino", "tratamento")
)[,-(5:6)] %>% kableExtra::kbl(align = paste0('ll', juntar(rep('c', ncol(.)-2)))) %>% kableExtra::kable_paper()

descritivaCategorica(
  df = baseCDC,
  variaveis = c("sexo", "ano_ingresso", "curso"),
  grupo = c("formato_ensino", "tratamento")
) %>% kableExtra::kbl(align = paste0('lll', juntar(rep('c', ncol(.)-3)))) %>% kableExtra::kable_paper()
```

```{r, echo=FALSE, fig.align='center'}
boxplot(
  df = baseCDC,
  Y = "numero_acertos",
  X = "formato_ensino",
  grupo = "tratamento",
  Title = "Número de Acertos por Formato de Ensino",
  labelX = "Número de Acertos",
  labelY = "Formato de Ensino",
  legend = "Tratamento"
)
```

#### Hipótese

$$H_0: \mu_{\text{Com música:Presencial}} = \mu_{\text{Com música:Remoto}} = \\ \mu_{\text{Sem música:Presencial}} = \mu_{\text{Sem música:Remoto}}$$

```{r, echo=FALSE}
Anova(baseCDC, "numero_acertos ~ formato_ensino * tratamento", c("Formato do Ensino", "Tratamento", "Formato do Ensino : Tratamento"))[[2]] %>% 
  kableExtra::kbl(align = paste0('ll', juntar(rep('c', ncol(.)-2)))) %>% kableExtra::kable_paper()
```

```{r, echo=FALSE}
pressupostos(
  Anova(baseCDC, "numero_acertos ~ formato_ensino * tratamento", c("Formato do Ensino", "Tratamento", "Formato do Ensino : Tratamento"))[[1]],
  trat = "tratamento",
  bloco = "formato_ensino",
  df = baseCDC
)
```

# Análise Matemática

## Por Formato de Ensino

```{r, echo=FALSE, fig.align='center'}
descritivaContinua(
  df = baseMAT, 
  variaveis = c("numero_acertos", "idade", "duracao"),
  grupo = "formato_ensino"
) %>% kableExtra::kbl(align = paste0('ll', juntar(rep('c', ncol(.)-2)))) %>% kableExtra::kable_paper()

descritivaCategorica(
  df = baseMAT,
  variaveis = c("sexo", "ano_ingresso", "tratamento", "curso"),
  grupo = "formato_ensino"
) %>% kableExtra::kbl(align = paste0('lll', juntar(rep('c', ncol(.)-3)))) %>% kableExtra::kable_paper()
```

```{r, echo=FALSE, fig.align='center'}
boxplot(
  df = baseMAT,
  Y = "numero_acertos",
  X = "formato_ensino",
  Title = "Número de Acertos por Formato de Ensino",
  labelX = "Número de Acertos",
  labelY = "Formato de Ensino"
)
```

#### Hipótese

$$H_0: \mu_{\text{presencial}} = \mu_{\text{remoto}}$$

```{r, echo=FALSE}
Anova(baseMAT, "numero_acertos ~ formato_ensino", c("Formato do Ensino"))[[2]] %>%
  kableExtra::kbl(align = paste0('ll', juntar(rep('c', ncol(.)-2)))) %>% kableExtra::kable_paper()
```
```{r, echo=FALSE}
pressupostos(
  Anova(baseMAT, "numero_acertos ~ formato_ensino", c("Formato do Ensino"))[[1]],
  bloco = "formato_ensino",
  df = baseMAT
)
```

## Por Tratamento

```{r, echo=FALSE, fig.align='center'}
descritivaContinua(
  df = baseMAT,
  variaveis = c("numero_acertos", "idade", "duracao"),
  grupo = "tratamento"
) %>% kableExtra::kbl(align = paste0('ll', juntar(rep('c', ncol(.)-2)))) %>% kableExtra::kable_paper()

descritivaCategorica(
  df = baseMAT,
  variaveis = c("sexo", "ano_ingresso", "formato_ensino", "curso"),
  grupo = "tratamento"
) %>% kableExtra::kbl(align = paste0('lll', juntar(rep('c', ncol(.)-3)))) %>% kableExtra::kable_paper()
```

```{r, echo=FALSE, fig.align='center'}
boxplot(
  df = baseMAT,
  Y = "numero_acertos",
  X = "tratamento",
  Title = "Número de Acertos por Tratamento",
  labelX = "Número de Acertos",
  labelY = "Tratamento"
)
```

#### Hipótese

$$H_0: \mu_{\text{Com música}} = \mu_{\text{Sem música}}$$

```{r, echo=FALSE}
Anova(baseMAT, "numero_acertos ~ tratamento", c("Tratamento"))[[2]] %>% 
  kableExtra::kbl(align = paste0('ll', juntar(rep('c', ncol(.)-2)))) %>% kableExtra::kable_paper()
```

```{r, echo=FALSE}
pressupostos(
  Anova(baseMAT, "numero_acertos ~ tratamento", c("Tratamento"))[[1]],
  trat = "tratamento",
  df = baseMAT
)
```

## Por Formato de Ensino e Tratamento

```{r, echo=FALSE, fig.align='center'}
descritivaContinua(
  df = baseMAT,
  variaveis = c("numero_acertos", "idade", "duracao"),
  grupo = c("formato_ensino", "tratamento")
)[,-(5:6)] %>% kableExtra::kbl(align = paste0('ll', juntar(rep('c', ncol(.)-2)))) %>% kableExtra::kable_paper()

descritivaCategorica(
  df = baseMAT,
  variaveis = c("sexo", "ano_ingresso", "curso"),
  grupo = c("formato_ensino", "tratamento")
) %>% kableExtra::kbl(align = paste0('lll', juntar(rep('c', ncol(.)-3)))) %>% kableExtra::kable_paper()
```

```{r, echo=FALSE, fig.align='center'}
boxplot(
  df = baseMAT,
  Y = "numero_acertos",
  X = "formato_ensino",
  grupo = "tratamento",
  Title = "Número de Acertos por Formato de Ensino",
  labelX = "Número de Acertos",
  labelY = "Formato de Ensino",
  legend = "Tratamento"
)
```

#### Hipótese

$$H_0: \mu_{\text{Com música:Presencial}} = \mu_{\text{Com música:Remoto}} = \\ \mu_{\text{Sem música:Presencial}} = \mu_{\text{Sem música:Remoto}}$$

```{r, echo=FALSE}
Anova(baseMAT, "numero_acertos ~ formato_ensino * tratamento", c("Formato do Ensino", "Tratamento", "Formato do Ensino : Tratamento"))[[2]] %>% 
  kableExtra::kbl(align = paste0('ll', juntar(rep('c', ncol(.)-2)))) %>% kableExtra::kable_paper()
```

```{r, echo=FALSE}
pressupostos(
  Anova(baseMAT, "numero_acertos ~ formato_ensino * tratamento", c("Formato do Ensino", "Tratamento", "Formato do Ensino : Tratamento"))[[1]],
  trat = "tratamento",
  bloco = "formato_ensino",
  df = baseMAT
)
```

